臺灣花蓮地方法院刑事裁定
110年度聲字第591號
聲明異議人  
即  受刑人  莊品洋


上列聲明異議人即受刑人因公共危險案件（110年度花交簡字第1
74號），對於臺灣花蓮地方檢察署檢察官執行指揮（110年執字
第1433號）聲明異議，本院裁定如下：
    主  文
臺灣花蓮地方檢察署檢察官於民國一一○年十一月十六日一一○年
執字第一四三三號檢察官執行傳票命令應予撤銷，由檢察官另為
妥適之處分。
    理  由
一、異議意旨略以：異議人即受刑人莊品洋因犯不能安全駕駛動
    力交通工具罪，經本院以110年度花交簡字第174號判處有期
    徒刑5月，如易科罰金，以新臺幣（下同）1,000元折算1日
    確定（下稱本案），嗣經臺灣花蓮地方檢察署（下稱花蓮地
    檢署）檢察官於民國110年11月16日簽發110年執字第1433號
    執行傳票（下稱本案傳票），命異議人於民國110年12月6日
    9時20分到案執行，並於備註欄註明：「本件5年內3犯酒駕
    ，不得易科罰金，應入監執行」等語，該內容已對異議人權
    益發生現實而迫切之影響，本案傳票即與執行指揮書無異。
    而本件執行檢察官不准異議人易科罰金，無非係以異議人5
    年內3犯酒駕，因而不准異議人易科罰金，應入監執行，而
    認准易科罰金，顯難收矯正之效或難以維持法秩序，惟異議
    人5年內3犯，分別係於105年7月27日犯不能安全駕駛動力交
    通工具罪，經花蓮地檢署檢察官以105年度偵字第3414號為
    緩起訴處分確定（下稱第1案），復於107年12月18日犯不能
    安全駕駛動力交通工具罪，經本院以108年度花交簡字第36
    號判決判處有期徒刑3月（下稱第2案），又於110年5月18日
    犯本案之罪，本案之罪距上開第1案已長達4年10月之久，且
    各次犯罪並非短時間內一再為之，足認易科罰金對於異議人
    已可達矯正之效；又異議人本案並未造成他人傷害，所肇致
    交通危害相對輕微，本案異議人固屬3犯，惟本案經判處有
    期徒刑5月確定，顯經檢察官及承審法官審酌異議人之犯罪
    情節、犯後態度、前科紀錄及保護法益等因素，作綜合考量
    之結果，均認意義人本案犯刑得准以易科罰金，且未經量處
    不得易科罰金之刑；異議人多年為家中經濟支柱，須扶養雙
    親，且異議人之父甫於110年2月間過世，又異議人之母年已
    75歲，因手術需要異議人定期接送至醫院進行門診及治療追
    蹤外，日常生活亦需要異議人照護扶持，倘若異議人因本案
    入監執行，可預見異議人之母日常生活將無法自理，亦無人
    接送前往醫院治療，恐生社會問題，況檢察官於核發本案傳
    票前，於異議人尚未提出易科罰金之聲請，未予異議人表示
    其個人有上開特殊事由之機會，即逕為不准易科罰金之執行
    命令，尚難謂無瑕疵可指；再查，異議人罹患重鬱症，每日
    均須以藥物控制，倘若異議人入獄服刑，恐會加重其病情惡
    化，此外，異議人為戒除酒癮，已於110年11月22日至花蓮
    慈濟醫院進行戒酒治療，即將入院進行戒酒治療，由此可知
    ，異議人應有事實足認因本案開始接受酒癮戒癮治療或其他
    事由足認易科罰金已可收矯正之效或維持法秩序，本案傳票
    所附理由僅考量5年內3犯之犯罪是次數，未見針對本案情節
    所為之具體衡酌，實則同質性犯罪之次數，與是否難收矯正
    之效、是否難以維持法秩序，無必然關聯，犯罪行為人屢次
    觸犯同質性犯罪之動機、原因不一，情節亦非相同，造成危
    害程度抑或有別，非可將犯罪次數予以等量評價，亦非是否
    准予易科罰金之絕對衡量標準，檢察官未斟酌上開具體情狀
    ，自有可議之處，顯有裁量瑕疵，執行指揮，有所不當，爰
    請求撤銷檢察官執行命令，准予異議人易科罰金或諭知檢察
    官另為適法之處分。
二、按受刑人以檢察官執行之指揮為不當者，得向諭知該裁判之
    法院聲明異議，刑事訴訟法第484條定有明文。而此所稱「
    檢察官執行之指揮不當」，係指就刑之執行或其方法違背法
    令，或雖非違法而因處置失當，致受刑人蒙受重大不利益者
    而言。而是否屬檢察官執行之指揮，得為聲明異議之標的，
    應從檢察官所為之實質內容觀察，不應侷限於已核發執行指
    揮書之情形，故檢察官就得易科罰金或得易服社會勞動之有
    期徒刑或拘役執行之案件，若於傳喚受刑人之傳票上註明該
    受刑人不得易科罰金或不得易服社會勞動之旨，應認檢察官
    實質上已為否定該受刑人得受易刑處分利益之指揮命令，該
    部分之記載，自得為聲明異議之標的，不受檢察官尚未製作
    執行指揮書之影響（最高法院107年度台抗字第209號裁定意
    旨參照）。經查，本件執行檢察官所核發之本案傳票，於備
    註欄註明：「本件5年內3犯酒駕，不得易科罰金，應入監執
    行」等語，異議人遂於110年11月23日向本院聲明異議等情
    ，有刑事聲明異議狀暨其上本院收文戳章可參，是異議人本
    件聲明異議時，執行檢察官雖尚未核發執行指揮書，然執行
    傳票命令上既已記載不得易科罰金之意旨，應認執行檢察官
    實質上已為不利於異議人之執行指揮命令，依前揭裁定意旨
    自得聲明異議，堪認異議人之聲明異議為合法。
三、次按正當法律程序為憲法保障人民之基本概念，屬維繫人性
    尊嚴之一環，實現此憲法概念之程序法規定，則因人民所處
    法律位階層面之不同，而分散臚列於行政程序法及刑事訴訟
    法等法律規定中，於踐履正當法律程序之保障時，應視個案
    判斷適用之程序法規定。行政程序法與刑事訴訟法雖屬不同
    法律層面之程序規定，惟對於正當法律程序之踐履及人權保
    障之實現，並無二致。刑罰係由法院裁判後，由檢察官執行
    實現裁判內容，完成國家刑罰權之行使，故執行有罪判決乃
    行使刑事訴訟所確定之國家具體刑罰權，係為輔助完成刑事
    司法權之完整實現，以達刑事訴訟之目的，屬廣義之刑事訴
    訟程序，應定位為司法行政處分，雖非行政機關之單方行政
    處分，而無行政程序法之適用，但檢察官於指揮執行時，特
    別攸關受刑人憲法上之基本訴訟權利，仍宜遵循適當之程序
    ，慎重從事。易科罰金制度係對於違犯輕罪之行為人，本受
    徒刑或拘役之判決，若依宣告刑而執行，可能產生不良之影
    響，故於刑罰執行時變更本所宣告之刑，改以罰金替代徒刑
    或拘役之易刑處分，以避免執行短期自由刑所產生之流弊。
    刑法第41條第1項規定：「犯最重本刑為5年以下有期徒刑以
    下之刑之罪，而受6月以下有期徒刑或拘役之宣告者，得以
    新臺幣1,000元、2,000元或3,000元折算1日，易科罰金。但
    易科罰金，難收矯正之效或難以維持法秩序者，不在此限。
    」依其立法理由說明，個別受刑人如有不宜易科罰金之情形
    ，在刑事執行程序中，檢察官得依該項但書規定，審酌受刑
    人是否具有「確因不執行所宣告之刑，難收矯正之效，或難
    以維持法秩序」等事由決定之。是以，於法院判決確定後，
    受刑人僅取得得聲請易科罰金之資格，檢察官對於得易科罰
    金案件之指揮執行，仍應依具體個案，考量犯罪特性、情節
    及受刑人個人特殊事由等因素，如認受刑人確有因不執行所
    宣告之刑，難收矯正之效，或難以維持法秩序者，自得不准
    予易科罰金，此乃檢察官指揮執行時得依職權裁量之事項，
    倘其未濫用權限，本不得任意指摘為違法。惟因刑法第41條
    第2項規定：「依前項規定得易科罰金而未聲請易科罰金者
    ，得以提供社會勞動6小時折算1日，易服社會勞動。」並未
    排除受刑人於檢察官否准易科罰金時，得請求易服社會勞動
    ，是檢察官認受刑人不宜易科罰金時，非不得准許其得易服
    社會勞動。雖刑事訴訟法並無執行檢察官於刑之執行指揮時
    ，應當場告知不准易科罰金之規定，但此重大剝奪受刑人人
    身自由之強制處分，如能賦予受刑人對於不准易科罰金之理
    由有陳述意見之機會，或許受刑人能及時提供一定之答辯或
    舉出相當證據，得就對其不利之理由進行防禦，或改聲請易
    服社會勞動，或能使檢察官改變准否易刑處分之決定，無待
    受刑人日後始得依刑事訴訟法第484條對檢察官之指揮聲明
    異議。尤其在現行實務上，檢察官指揮執行，係以准予易科
    罰金為原則，於例外認受刑人有難收矯治之效或難以維持法
    秩序始不准易科罰金，則於否准易科罰金時，因與受刑人所
    受裁判主文諭知得以易科罰金之內容有異，對受刑人而言，
    無異係一種突襲性處分，參酌行政程序法第102條及行政罰
    法第42條分別規定：行政機關作成限制或剝奪人民自由或權
    利之行政處分前，應給予該處分相對人陳述意見之機會，暨
    行政機關於裁處前，應給予受處罰者陳述意見之機會之同一
    法理，倘能予受刑人就己身是否有難收矯正之效或難以維持
    法秩序之情形有陳述意見之機會，再由檢察官為准駁易刑處
    分之定奪，自與憲法保障人權及訴訟權之宗旨無違（最高法
    院108年度台抗字第536號裁定意旨參照）。經查：
　㈠異議人因上開第1案（酒測值為吐氣酒精濃度每公升0.29公升
    毫克）經花蓮地檢署檢察官以105年度偵字第3414號緩起訴
    處分確定、第2案（酒測值為吐氣酒精濃度每公升0.60公升
    毫克）經本院以108年度花交簡字第36號判決判處有期徒刑3
    月確定，及本案（酒測值為吐氣酒精濃度每公升0.70公升毫
    克）判決判處有期徒刑5月確定，並由本院函送花蓮地檢署
    執行等情，有臺灣高等法院被告前案紀錄表及上開案件緩起
    訴處分書、裁判書附卷可佐，故此部分事實堪以認定。
　㈡惟依上開說明，受刑人是否符合刑法第41條所定「難收矯正
    之效」或「難以維持法秩序」之要件，檢察官於決定得否易
    刑處分之前，受刑人應有參與並瞭解此項決定形成之陳述意
    見權利，乃本件執行檢察官未見及此，即逕予傳喚110年12
    月6日到案執行並於本案傳票註明上開不得易科罰金之內容
    ，復經本院依職權調取花蓮地檢署110年度執字第1433號執
    行卷宗，亦查無檢察官於上開傳喚前已賦予受刑人陳述意見
    之內容或紀錄。準此足認，本件執行檢察官所為不准被告易
    科罰金之執行程序，即有未予受刑人事前或到場陳述意見機
    會之裁量瑕疵，自有未洽。
  ㈢復按受刑人五年內三犯刑法第185條之3第1項之罪者，應認為
    「易科罰金難收矯正之效，或難以維持法秩序」，而不准易
    科罰金，惟有下列情形之一者，得斟酌個案情況考量准予易
    科罰金：（一）受刑人係單純食用含有酒精之食物（如：薑
    母鴨、麻油雞、燒酒雞），而無飲酒之行為。（二）吐氣酒
    精濃度低於0.55mg/1，且未發生交通事故或異常駕駛行為。
    （三）本案犯罪時間距離前次違反刑法第185條之3第1項之
    罪之犯罪時間已逾3年。（四）有事實足認被告已因本案開
    始接受酒癮戒癮治療。（五）有其他事由足認易科罰金已可
    收矯正之效或維持法秩序者，有法務部102年6月21日法檢字
    第10204535170號函在卷可稽，可見對於5年內3犯酒駕之受
    刑人，如有事實足認受刑人已因本案開始接受酒癮戒癮治療
    之情形，得斟酌個案情況考量准予易科罰金，並非一概採行
    不准易科罰金之執行方法。參諸抗告人主張其現今已主動參
    與酒精治療計畫，並提出110年11月22日佛教慈濟醫院財團
    法人花蓮慈濟醫院診斷證明書，其上並載明擬安排受刑人進
    行戒酒治療1個月，出院後持續每兩周門診追蹤治療6個月等
    語，則異議人是否符合上開「有事實足認被告已因本案開始
    接受酒癮戒癮治療」或「有其他事由足認易科罰金已可收矯
    正之效或維持法秩序者」之事由，而可准予易科罰金，非無
    審酌餘地。本件執行檢察官以本案傳票所執行指揮，未及斟
    酌本案傳票核發後之個人特殊事由，復未給予受刑人表示其
    個人特殊事由之機會，或就此該個人特殊事由有所調查、衡
    量並具體說明不應准予易科罰金之理由或提出所憑之依據，
    逕認其如不入監執行，難以收矯正之效或難以維持法秩序，
    其裁量亦有未當。
　㈣復查，受刑人第1案係經花蓮地檢署檢察官予以緩起訴處分確
    定，與第2案、第3案之法院科刑確定尚屬有間，且歷次各犯
    行情節各異，第1案、第2案亦均已完納緩起訴處分所定負擔
    及易科罰金，有上開前案紀錄表可佐，倘因受刑人3犯，即
    一律不准易科罰金，是否合乎比例原則，非無疑義，況受刑
    人一再陳明其為家中唯一經濟支柱，尚需照顧其母，並提出
    其母之診斷證明書為據，本件檢察官未及審酌此情，亦宜由
    檢察官重為處分時一併斟酌，併予敘明。
四、綜上，花蓮地檢署執行檢察官以本案傳票所為不准受刑人易
    科罰金之執行指揮，尚未就受刑人上開個人之特殊事由，或
    受刑人之具體個人生活情狀，加以審酌並予以裁量，復未予
    受刑人陳明意見之機會而為判斷，自有未洽，本院無以維持
    ，受刑人據此聲明異議，為有理由，本院自應將該署檢察官
    以本案傳票所為指揮予以撤銷，由檢察官另為妥適之執行指
    揮。
五、末查，受刑人固請求准予本案易科罰金等語，惟「難收矯正之效」及「難以維持法秩序」，均屬不確定法律概念，此乃立法者賦予執行者能依具體個案，考量犯罪所造成法秩序等公益之危害大小、施以自由刑避免受刑人再犯之效果高低等因素，據以審酌得否准予易服社會勞動，執行者自應就關於本案自由刑之矯正成效、對受刑人較適宜之處遇方式或兼顧其他公共利益之維持，而為合義務性之裁量，既本案猶待本件執行檢察官訊問、調查，尚難認上開應資為裁量之事實已可確定，基於對本件執行檢察官就執行指揮裁量權限之尊重，尚無依司法院釋字第245號解釋意旨，由本院逕為准予易科罰金之必要，附此敘明。
據上論斷，依刑事訴訟法第486條，裁定如主文。
中　　華　　民　　國　　110 　年　　11　　月　　26　　日
　　　　　　　　　刑事第三庭    法　官　林育賢
上列正本證明與原本無異。
如對本裁定不服，應於送達後5日內，向本院提出抗告狀（應抄
附繕本）。因疫情而遲誤不變期間，得向法院聲請回復原狀。
中　　華　　民　　國　　110 　年　　11　　月　　26　　日

                                書記官  鄭慧婷